ACORDAO-COMPLETO-2419797

ACÓRDÃO 10214/2020 ATA 33/2020 - SEGUNDA CÂMARA

VISTOS, relatados e discutidos estes autos de aposentadorias deferidas pela Universidade Federal do Triângulo Mineiro em favor de Eduardo Crema, Elizabeth Gonçalves de Moura, Elizabeth Mioko Morinaka, Eunice Constant de Oliveira Alves e Eunice das Gracas Borges de Oliveira;
ACORDAM os Ministros do Tribunal de Contas da União, reunidos em Sessão da 2ª Câmara, nos termos do art. 71, III e IX, da Constituição de 1988, dos arts. 1º, V, 39, II, e 45 da Lei nº 8.443, de 1992, e dos arts. 260, § 1º, e 262, § 2º, do RITCU, ante as razões expostas pelo Relator, em:
9.1. assinalar a ilegalidade dos atos inicias de aposentadoria em favor de Eduardo Crema (à Peça 2 sob o n.º 10474005-04-2013-000018-1) , Elizabeth Gonçalves de Moura (à Peça 3 sob o n.º 10474005-04-2013-000072-6) , Elizabeth Mioko Morinaka (à Peça 4 sob o n.º 10474005-04-2013-000088-2) , Eunice Constant de Oliveira Alves (à Peça 5 sob o n.º 10474005-04-2012-000123-1) e Eunice das Graças Borges de Oliveira (à Peça 6 sob o n.º 10474005-04-2011-000041-0) , negando-lhes os respectivos registros;
	9.2. dispensar o ressarcimento das quantias percebidas indevidamente, mas de boa-fé, em consonância com a Súmula nº 106 do TCU; 
9.3. determinar que, no prazo de 15 (quinze) dias contados da ciência desta deliberação, a  Universidade Federal do Triângulo Mineiro adote as seguintes medidas: 
9.3.1. faça cessar os pagamentos decorrentes dos atos ora considerados ilegais pelo item 9.1 deste Acórdão sob pena de responsabilidade solidária da autoridade administrativa omissa, nos termos do art. 71, IX, da Constituição de 1988 e do art.¿262, caput, do RITCU; 
9.3.2. informe aos correspondentes interessados indicados no item 9.1 deste Acórdão que, diante da exclusão do suscitado tempo de insalubridade, poderão optar pela manutenção da aludida aposentadoria sob os proventos proporcionais, contudo, ao tempo de serviço (contribuição) ou pelo retorno à atividade para completar o tempo faltante;
9.3.3. dê ciência desta deliberação aos interessados apontados no item 9.1 deste Acórdão, alertando-os de que o efeito suspensivo proveniente da eventual interposição do subsequente recurso junto ao TCU não os eximirá da devolução dos valores percebidos indevidamente após a notificação, diante do não provimento do recurso, devendo encaminhar os comprovantes da correspondente notificação ao TCU no prazo de 30 (trinta) dias; 
9.3.4. encaminhe a este Tribunal, nos termos do art. 262, § 2º, do RITCU, o novo ato de concessão das aludidas aposentadorias apontadas no item 9.1 deste Acórdão, sem a ilegalidade indicada nesta deliberação, para que seja submetido à apreciação pelo TCU, na forma do art. 260, caput, do RITCU; 
9.4.  enviar a cópia do presente Acórdão, com o Relatório e a Proposta de Deliberação, à Universidade Federal do Triângulo Mineiro, para ciência e efetivo cumprimento ao item 9.3 deste Acórdão; e 
9.5. arquivar o presente processo, sem prejuízo de promover o monitoramento da determinação proferida pelo item 9.3 deste Acórdão, representando ao TCU, se necessário.

Aposentadorias deferidas pela Universidade Federal do Triângulo Mineiro em favor de Eduardo Crema, Elizabeth Gonçalves de Moura, Elizabeth Mioko Morinaka, Eunice Constant de Oliveira Alves e Eunice das Gracas Borges de Oliveira.

Segunda Câmara

Universidade Federal do Triângulo Mineiro.

3. Interessados: Eduardo Crema (CPF XXX.318.836-XX), Elizabeth Gonçalves de Moura (CPF XXX.108.766-XX), Elizabeth Mioko Morinaka (CPF XXX.427.646-XX), Eunice Constant de Oliveira Alves (CPF XXX.323.226-XX) e Eunice das Graças Borges de Oliveira (CPF XXX.431.186-XX).

13.1. Ministros presentes: Ana Arraes (Presidente), Augusto Nardes, Aroldo Cedraz e Raimundo Carreiro.
13.2. Ministros-Substitutos presentes: Marcos Bemquerer Costa e André Luís de Carvalho (Relator).

ACORDAO-COMPLETO-2489917

Acórdão 9940/2021 - Segunda Câmara

ANDRÉ DE CARVALHO

Trata-se de aposentadorias deferidas pela Universidade Federal do Triângulo Mineiro em favor de Eduardo Crema, Elizabeth Gonçalves de Moura, Elizabeth Mioko Morinaka, Eunice Constant de Oliveira Alves e Eunice das Gracas Borges de Oliveira.
2.	Após a análise final do feito, o Auditor Federal Alan Rodrigues da Silva lançou o seu parecer conclusivo à Peça 8, com a anuência, por delegação de competência, do diretor da Sefip (Peça 9) , nos seguintes termos:
	" (...) Trata-se de atos de concessão de aposentadoria de Eduardo Crema, Elizabeth Gonçalves de Moura, Elizabeth Mioko Morinaka, Eunice Constant de Oliveira Alves e Eunice das Graças Borges de Oliveira, ex-servidores da Universidade Federal do Triângulo Mineiro. 
	2. Os atos foram submetidos, para fim de registro, à apreciação do Tribunal de Contas da União (TCU) , de acordo com o art. 71, inciso III, da Constituição Federal. O cadastramento e a disponibilização ao TCU ocorreram por intermédio do Sistema de Apreciação e Registro de Atos de Admissão e Concessões, na forma dos arts. 2º, caput e incisos I a VI, e 4º, caput, da Instrução Normativa - TCU 78/2018. 
	EXAME TÉCNICO 
	Procedimentos preliminares aplicados 
	3. Os procedimentos para exame, apreciação e registro de atos de pessoal encontram-se estabelecidos na Instrução Normativa TCU 78/2018 e na Resolução TCU 206/2007. Essas normas dispõem, respectivamente, em seus arts. 4º, § 2º, e 3º, § 3º que os atos de pessoal disponibilizados por meio do Sistema de Apreciação e Registro de Atos de Admissão e Concessões devem ser submetidos a crítica preliminar automatizada do próprio sistema, com base em parâmetros predefinidos. 
	4. Relativamente aos atos de concessão de aposentadoria, as rotinas de crítica das informações cadastradas no Sistema de Apreciação e Registro de Atos de Admissão e Concessões foram elaboradas e validadas levando-se em conta as peculiaridades desses atos. Os itens de verificação do sistema compreendem prazos e fundamentos legais, assim como eventuais ocorrências de acumulação. Trata-se de verificações mais abrangentes, minuciosas e precisas do que aquelas que podem ser realizadas por mãos humanas, proporcionando um nível de segurança ainda maior. 
	5. Além da crítica automatizada, há verificação humana adicional no caso de haver alertas do sistema ou informações não formatadas, como esclarecimentos do gestor ou do controle interno. 
	6. As críticas também consideram os registros do Sistema Integrado de Administração de Recursos Humanos (Siape) . O Siape disponibiliza informações atualizadas sobre as parcelas que integram os proventos, diferentemente, portanto, do Sistema de Apreciação e Registro de Atos de Admissão e Concessões, que informa as parcelas no momento do registro do ato. 
	7. Essa confrontação com o Siape provê uma visão atual e verdadeira da situação, o que permite descaracterizar irregularidades e inconsistências que, embora constantes do Sistema de Apreciação e Registro de Atos de Admissão e Concessões, já foram corrigidas. 
	Exame das constatações 
	8. Antes da análise de cada ato de aposentadoria dos autos, cabe esclarecer o posicionamento desta Corte de Contas e da jurisprudência do Supremo Tribunal Federal quanto à contagem ponderada de tempo de serviço (contribuição) em decorrência de atividades laborais exercidas em condições especiais passíveis de prejudicar a saúde ou a integridade física após o advento da Lei 8.112/1990, com fundamento nos Mandados de Injunção 880-9, 1071-4, 1442-6 e 3389 do Supremo Tribunal Federal, bem como a contagem ponderada para servidores que laboraram, como celetistas e antes da publicação da Lei 8.112/1990, em condições insalubres. 
	9. No que concerne à contagem ponderada de tempo de serviço prestado em condições insalubres, antes do advento do Regime Jurídico Único, o entendimento deste Tribunal firmado no Acórdão 2008/2006-TCU-Plenário (Ministro-Relator Walton Alencar Rodrigues) é no sentido de ser possível a contagem de tempo de serviço para concessão de aposentadoria estatutária com o aproveitamento de tempo especial prestado sob condições insalubres, perigosas ou penosas. 
	10. Assim, o servidor público que exerceu, como celetista, no serviço público, atividades insalubres, penosas ou perigosas, em período anterior à vigência da Lei 8.112/90, tem direito à contagem especial de tempo de serviço para efeito de aposentadoria. 
	11. Além disso, por intermédio do Acórdão 911/2014-TCU-Plenário - TCU, de relatoria do Ministro Benjamin Zymler, este Tribunal deixou assente que, mesmo observando os parâmetros do Acórdão 2008/2006-TCU-Plenário, a contagem especial de tempo prestado em condições insalubres para servidores ocupantes de cargos de natureza estritamente administrativa somente poderá ocorrer se estiver efetivamente demonstrada a existência de risco ou de agentes nocivos à saúde no local de trabalho, devidamente atestado por laudo pericial. 
	12. Apenas a título de racionalidade administrativa, esta Corte de Contas tem aceitado, sem necessidade de comprovação, a averbação do tempo de atividade insalubre realizada de ofício pelo órgão de origem em relação a cargos cujo exercício, presume-se, envolve atividades de risco para a higidez física, como no caso dos servidores que trabalham na área de saúde a exemplo dos médicos, odontólogos, auxiliares de enfermagem e agentes de saúde pública, conforme dito pelo MinistroRelator no voto condutor do Acórdão 911/2014-TCU-Plenário. 
	13. No que tange à contagem ponderada de períodos de contribuição após a publicação da Lei 8.112/1990, o Supremo Tribunal Federal (STF) concedeu ordens injuncionais para reconhecer a mora do Poder Público quanto à edição da lei que disciplina o artigo 40, § 4º, inciso III, da Constituição Federal, garantindo aos filiados da entidade sindical o direito de ter seus pedidos de aposentadoria especial analisados pela autoridade administrativa competente à luz do artigo 57 da Lei n. 8.213/1991. 
	14. Resolvendo a questão da mora legislativa quanto ao disposto do artigo 40, § 4º, inciso III, da Constituição Federal, o STF editou a Súmula Vinculante 33, onde foi suprida a lacuna deixada pelo Poder Público relativa à edição da lei complementar que regulamenta o supramencionado dispositivo constitucional. 
	15. A Súmula Vinculante 33 possui o seguinte conteúdo: 'Aplica-se ao servidor público, no que couber, as regras do regime geral da previdência social sobre aposentadoria especial de que trata o artigo 40, § 4º, inciso III, da Constituição Federal, até a edição de lei complementar específica.'
	16. Assim, o argumento de que não há edição de lei complementar que regulamente o artigo 40, § 4º, inciso III, da Constituição Federal, para se aceitar o deferimento de aposentadoria especial não mais se sustenta, considerando o conteúdo da Súmula Vinculante 33 do STF. 
	17. É preciso esclarecer que os MI 880-9 e a Súmula Vinculante 33 reconhecem a omissão legislativa do artigo 40, § 4º, inciso III, da Constituição Federal. Assim, para as aposentadorias estatutárias especiais deferidas com base nesse fundamento, deverão ser observados os mesmos critérios para as aposentadorias especiais deferidas àqueles vinculados ao regime geral de previdência social, nos termos do artigo 57 da Lei n. 8.213/1991. 
	18. Desse modo, não é possível a averbação de tempo insalubre após o advento da Lei 8.112/1990 e o aproveitamento para a aposentadoria de servidores com fundamento no art. 3º da Emenda Constitucional 47. Pois, não se trata da aposentadoria especial referida no artigo 40, § 4º, inciso III, da Constituição Federal, que está regulamentada pelos MIs 880-9 (além dos Mandados de Injunção 1071-4, 1442-6 e 3389) e Súmula Vinculante 33. 
	19. O próprio STF já decidiu que a concessão de aposentadoria especial prevista no art. 40, § 4º da Constituição Federal, não garante a contagem ponderada de tempo de serviço diferenciada ao servidor público, mas tão somente o efetivo gozo da aposentadoria especial: 
	Conversão de tempo especial em comum e Súmula Vinculante 33 
	'Saliente-se, ademais, que a Súmula Vinculante 33 apenas garantiu aos servidores públicos o direito de aposentadoria especial, mas não a conversão do tempo de serviço especial em comum. Confira-se a redação do enunciado:  (...)  
	De fato, o Supremo Tribunal Federal, por reiteradas vezes, em sede de mandado de injunção (em que se firmou o entendimento consubstanciado na Súmula Vinculante 33) , se pronunciou acerca da ilegitimidade da utilização dessa via processual com o fim de se obter desde logo a contagem diferenciada de tempo de serviço para servidores públicos.' ARE 793.144 ED-segundos, Relator Ministro Teori Zavascki, Segunda Turma, julgamento em 30.9.2014, DJe de 13.10.2014. 
	Mandado de injunção e contagem diferenciada de tempo' 
	Com efeito, a jurisprudência dessa Corte assentou o não cabimento de mandado de injunção que visa a contagem diferenciada e posterior averbação de tempo do serviço prestado em condições especiais, uma vez que não há previsão constitucional da referida contagem.' MI 1.278 AgR, Relator Ministro Gilmar Mendes, Tribunal Pleno, julgamento em 30.4.2014, DJe de 19.5.2014.
	20. Cumpre ainda citar para a análise dos atos em tela a Súmula TCU 245 na qual o TCU firmou o entendimento de que é irregular a conversão, com ponderação, de tempo de magistério para a obtenção de aposentadoria, consoante a seguinte redação: 
	'Não pode ser aplicada, para efeito de aposentadoria estatutária, na Administração Pública Federal, a contagem ficta do tempo de atividades consideradas insalubres, penosas ou perigosas, com o acréscimo previsto para as aposentadorias previdenciárias segundo legislação própria, nem a contagem ponderada, para efeito de aposentadoria ordinária, do tempo relativo a atividades que permitiriam aposentadoria especial com tempo reduzido.' 
	21. Constitui exceção a essa regra, a atividade docente exercida até 9/7/1981. É que a atividade de magistério, classificada como penosa pelo Decreto 53.831/1964 (o que, automaticamente, ensejava a contagem ponderada do tempo de serviço) , deixou de ser com a promulgação da Emenda Constitucional 18/1981. Esse entendimento foi reconhecido pelo STF, consoante as decisões a seguir transcritas: 
	'PREVIDENCIÁRIO. AGRAVO REGIMENTAL NO RECURSO EXTRAORDINÁRIO COM AGRAVO. MAGISTÉRIO. CONVERSÃO DO TEMPO DE SERVIÇO ESPECIAL EM COMUM. SERVIÇO PRESTADO ANTES DA EC 18/81. POSSIBILIDADE. 1. No regime anterior à Emenda Constitucional 18/81, a atividade de professor era considerada como especial (Decreto 53.831/64, Anexo, Item 2.1.4) . Foi a partir dessa Emenda que a aposentadoria do professor passou a ser espécie de benefício por tempo de contribuição, com o requisito etário reduzido, e não mais uma aposentadoria especial. 2. Agravo regimental a que se dá parcial provimento' (ARE 742005 AgR, Rel. Min. Teori Zavascki, Segunda Turma, DJE 1/4/2014) . 
	'Recurso extraordinário com agravo. Repercussão geral da questão constitucional reconhecida. Reafirmação de jurisprudência. 2. Direito Previdenciário. Magistério. Conversão do tempo de serviço especial em comum. 3. Impossibilidade da conversão após a EC 18/81. Recurso extraordinário provido' (ARE 703.550 AgR, Rel. Min. Gilmar Mendes, Plenário, DJE 21/10/2014) . 
	22. Desse modo, não pode ser aplicada, para efeito de aposentadoria estatutária, na Administração Pública Federal, a contagem ficta do tempo de atividades consideradas insalubres, penosas ou perigosas, com o acréscimo previsto para as aposentadorias previdenciárias segundo legislação própria, nem a contagem ponderada, para efeito de aposentadoria ordinária, do tempo relativo a atividades que permitiriam aposentadoria especial com tempo reduzido. 
	23. Considerando o entendimento exposto sobre a matéria, passa-se a análise de cada ato de aposentadoria.
	Análise do ato de concessão de aposentadoria de Eduardo Crema (CPF XXX.318.836-XX) 
	24. Quanto ao ato inicial de aposentadoria do interessado, a entidade de origem utilizou critérios de contagem ponderada de tempo de serviço para uma aposentadoria que utilizou fundamento diverso daquele amparado pela Súmula Vinculante 33 e ordens injuncionais deferidas, além de contagem ponderada de tempo de exercício de cargo, como celetista, até o advento da Lei 8.112/1990.
	25. Cumpre esclarecer que no ato de aposentadoria, a Universidade Federal do Triângulo Mineiro discriminou um total de 10 anos, 3 meses e 5 dias. Considerando o fator de conversão para homens que é utilizado para realizar a chamada contagem ponderada, infere-se que a Universidade realizou tal procedimento em períodos antes do advento da Lei 8.112/1990 e posterior a publicação de tal diploma legal. 
	26. A vigência do ato de aposentadoria da interessada ocorreu em 28/2/2013, data em que o interessado contava com 27 anos, 4 meses de contribuição no órgão. 
	27. Considerando a averbação de tempo insalubre sem suporte legal ou na jurisprudência pátria, o controle interno emitiu parecer pela ilegalidade. 
	28. No caso em tela, entendemos que foi indevida a averbação de contagem ponderada de tempo de serviço prestado em condições insalubres com fundamento em ordens injuncionais, pois o interessada não se aposentou com fundamento no artigo 40, § 4º, inciso III, da Constituição Federal e sim com fundamento no art. 3º da Emenda Constitucional 47/2005. 
	29. Também é irregular a contagem ponderada de tempo de magistério superior até a publicação da Lei 8.112/1990, pois tal contagem só pode ser realizada até o advento da Emenda Constitucional 18/1981, ou seja, até 9/7/1981. 
	30. Expurgando-se o tempo averbado com fundamento em Mandado de Injunção, além de contagem ponderada de tempo pelo exercício de magistério até o advento da Lei 8.112/1990, o exservidor não conta com tempo de contribuição para a aposentadoria com o fundamento informado pela Universidade Federal do Triângulo Mineiro (art. 3º da Emenda Constitucional 47/2005) e, desta forma, o ato pode ser considerado ilegal, com a consequente negativa de registro. 
	Análise do ato de concessão de aposentadoria de Elizabeth Gonçalves (CPF XXX.108.766-XX) 
	31. No que concerne ao ato inicial de aposentadoria da interessada, a UFTM averbou tempo de contribuição com contagem ponderada de tempo de serviço para uma aposentadoria que utilizou fundamento diverso daquele amparado pela Súmula Vinculante 33 e ordens injuncionais deferidas, além de contagem ponderada de tempo de exercício de cargo, como celetista, até o advento da Lei 8.112/1990. 
	32. Frise-se que no ato de aposentadoria, a Universidade discriminou um total de 5 anos, 5 meses e 27 dias. Considerando o fator de conversão para mulheres que é utilizado para realizar a chamada contagem ponderada (20%) , infere-se que a entidade realizou tal procedimento do período de admissão da interessada, ou seja, antes do advento da Lei 8.112/1990 e posterior a publicação de tal diploma legal. 
	33. Considerando a averbação de tempo insalubre sem suporte legal ou na jurisprudência pátria, o controle interno emitiu parecer pela ilegalidade. 
	34. Com fundamento na jurisprudência já exposta, foi indevida a averbação de contagem ponderada de tempo de serviço prestado em condições insalubres com fundamento em ordens injuncionais, pois a interessada não se aposentou com fundamento no artigo 40, § 4º, inciso III, da Constituição Federal e sim com fundamento no art. 3º da Emenda Constitucional 47/2005. 
	35. A interessada aposentou-se em cargo da área de saúde (Auxiliar de Saúde) e entrou no serviço público federal em 10/5/1984 para o exercício do mesmo cargo. Desta forma, infere-se que exerceu atividade insalubre desde sua admissão no cargo, como celetista, até a prolação da Lei 8.112/1990. Desse modo, faz jus a contagem ponderada até a publicação do Regime Jurídico dos servidores públicos federais. 
	36. Contudo, excluído o tempo averbado com fundamento em Mandado de Injunção, a ex-servidora não conta com tempo de contribuição para a aposentadoria com o fundamento informado pela Universidade Federal do Triângulo Mineiro (art. 3º da Emenda Constitucional 47/2005) e, desta forma, o ato pode ser considerado ilegal, com a consequente negativa de registro. 
	Análise do ato de concessão de aposentadoria de Elizabeth Mioko Morikana (CPF XXX.427.646-XX) 
	37. No que concerne ao ato inicial de aposentadoria da interessada, a entidade de origem utilizou critérios de contagem ponderada de tempo de serviço para uma aposentadoria que utilizou fundamento diverso daquele amparado pela Súmula Vinculante 33 e ordens injuncionais deferidas. Além de contagem de tempo insalubre realizado, como celetista, até o advento da Lei 8.112/1990. 
	38. A vigência do ato de aposentadoria do interessado ocorreu em 2/9/2013, data em que a interessado contava com 28 anos, 2 meses e 10 dias de contribuição no órgão, além de 10 meses de licença que conta para fins de aposentadoria. 
	39. Devido a averbação de tempo insalubre sem suporte legal ou jurisprudencial, o controle interno emitiu parecer pela ilegalidade. 
	40. Considerando o ato de aposentadoria da interessada, entendemos que foi indevida a averbação de contagem ponderada de tempo de serviço prestado em condições insalubres com fundamento em ordens injuncionais, pois a interessada não se aposentou com fundamento no artigo 40, § 4º, inciso III, da Constituição Federal e sim pelo art. 3º da Emenda Constitucional 47/2005. 
	41. A ex-servidora aposentou-se em cargo da área de saúde (Médico) e entrou no serviço público federal em 10/7/1988 para o exercício do mesmo cargo. Desta forma, infere-se que exerceu atividade insalubre desde sua admissão no cargo, como celetista, até a prolação da Lei 8.112/1990. Desse modo, faz jus a contagem ponderada (com fator de multiplicação de 20%) até a publicação do Regime Jurídico dos servidores públicos federais. 
	42. Desse modo, expurgando-se o tempo averbado com fundamento em Mandado de Injunção, a ex-servidora conta com tempo de contribuição para a aposentadoria com o fundamento informado pela Universidade Federal do Triângulo Mineiro (art. 3º da Emenda Constitucional 47/2005) e, desta forma, o ato pode ser considerado legal, com o consequente registro pela Corte de Contas. 
	Análise do ato de concessão de aposentadoria de Eunice das Graças Borges de Oliveira (CPF XXX.431.186-XX) 
	43. Quanto ao ato inicial de aposentadoria da interessada, a entidade de origem utilizou critérios de contagem ponderada de tempo de serviço para uma aposentadoria que utilizou fundamento diverso daquele amparado pela Súmula Vinculante 33 e ordens injuncionais deferidas (3 anos, 8 meses e 16 dias) . 
	44. A vigência do ato de aposentadoria foi em 23/8/2011, data em que a interessada contava com 18 anos, 9 meses e 4 dias de contribuição no órgão, além de 9 anos, 11 meses e 30 dias averbados em órgão estadual e empresa privada, pública ou sociedade de economia mista. 
	45. Devido a averbação de tempo insalubre sem suporte legal e na jurisprudência, o controle interno emitiu parecer pela ilegalidade. 
	46. Consoante já exposto, foi indevida a averbação de contagem ponderada de tempo de serviço prestado em condições insalubres com fundamento em ordens injuncionais, pois a interessada não se aposentou com fundamento no artigo 40, § 4º, inciso III, da Constituição Federal e sim com fundamento no art. 3º da Emenda Constitucional 47/2005. 
	50. Expurgando-se o tempo averbado com fundamento em Mandado de Injunção, a ex-servidora não conta com tempo de contribuição para a aposentadoria com o fundamento informado pela Universidade Federal do Triângulo Mineiro (art. 3º da Emenda Constitucional 47/2005) e, desta forma, o ato pode ser considerado ilegal, com a consequente negativa de registro. 
	Análise do ato de concessão de aposentadoria de Eunice Constant de Oliveira Alves (CPF XXX.323.226-XX) 
	51. No que concerne ao ato inicial de aposentadoria da interessada, a UFTM averbou tempo de contribuição com contagem ponderada de tempo de serviço para uma aposentadoria que utilizou fundamento diverso daquele amparado pela Súmula Vinculante 33 e ordens injuncionais deferidas, além de contagem ponderada de tempo de exercício de cargo, como celetista, até o advento da Lei 8.112/1990. 
	52. Frise-se que no ato de aposentadoria, a Universidade discriminou um total de 5 anos, 1 mês e 2 dias. Considerando o fator de conversão para mulheres que é utilizado para realizar a chamada contagem ponderada (20%) , infere-se que a entidade realizou tal procedimento do período de admissão da interessada, ou seja, antes do advento da Lei 8.112/1990 e posterior a publicação de tal diploma legal. 
	53. Com fundamento na averbação de tempo insalubre sem suporte legal ou na jurisprudência pátria, o controle interno emitiu parecer pela ilegalidade. 
	54. Com fundamento na jurisprudência já exposta, foi indevida a averbação de contagem ponderada de tempo de serviço prestado em condições insalubres com fundamento em ordens injuncionais, pois a interessada não se aposentou com fundamento no artigo 40, § 4º, inciso III, da Constituição Federal e sim com fundamento no art. 3º da Emenda Constitucional 47/2005. 
	55. A interessada aposentou-se em cargo da área de saúde (Auxiliar de Saúde) e entrou no serviço público federal em 1/4/1986 para o exercício do mesmo cargo. Desta forma, infere-se que exerceu atividade insalubre desde sua admissão no cargo, como celetista, até a prolação da Lei 8.112/1990. Desse modo, faz jus a contagem ponderada até a publicação do Regime Jurídico dos servidores públicos federais. 
	56. Contudo, excluído o tempo averbado com fundamento em Mandado de Injunção e incluído a contagem de tempo ponderado até o advento da Lei 8.112/1990, a ex-servidora não conta com tempo de contribuição para a aposentadoria com o fundamento informado pela Universidade Federal do Triângulo Mineiro (art. 3º da Emenda Constitucional 47/2005) e, desta forma, o ato pode ser considerado ilegal, com a consequente negativa de registro.
	CONCLUSÃO 
	57. A abrangência e a profundidade das verificações levadas a efeito fundamentam convicção de que: 
	a) o ato de Eduardo Crema pode ser considerado ilegal, tendo seu registrado negado; 
	b) o ato de Elizabeth Gonçalves deve ser considerado ilegal, tendo seu registro negado; 
	c) o ato de Elizabeth Mioko Morikana deve ser considerado legal, com o consequente registro pela Corte de Contas; 
	d) o ato de Eunice das Graças Borges de Oliveira deve ser considerado ilegal, tendo seu registro negado; 
	e) o ato de Eunice Constant de Oliveira Alves deve ser considerado ilegal, tendo seu registro negado; 
	58. Deve-se dispensar a devolução dos valores indevidamente recebidos de boa-fé pelos interessados, nos termos do Enunciado 106 da Súmula de Jurisprudência deste Tribunal. 
	59. Por fim, vale destacar que os atos em análise foram disponibilizados ao TCU há menos de cinco anos. Portanto, segundo o entendimento estabelecido no Acórdão 587/2011-TCU-Plenário, não é necessária a instauração do contraditório. 
	PROPOSTA DE ENCAMINHAMENTO 
	60. Ante o exposto, com fundamento nos arts. 71, inciso III, da Constituição Federal, 1º, inciso V, e 39, incisos I e II, da Lei 8.443/1992 e 260, § 1º e 5º, do Regimento Interno do Tribunal de Contas da União, bem como art. 7º, § 4º da IN 78/2018, propõe-se: 
	a) considerar LEGAL e conceder o registro do ato de Elizabeth Mioko Morinaka (CPF: XXX.427.646-XX) ;
	b) considerar ILEGAL e recusar o registro do ato de Eduardo Crema (CPF: 255.318.836- 68) , Elizabeth Gonçalves de Moura (CPF: XXX.108.766-XX) , Eunice Constant de Oliveira Alves (CPF: XXX.323.226-XX) e Eunice das Graças Borges de Oliveira (CPF: XXX.431.186-XX) ;
	c) determinar à Universidade Federal do Triângulo Mineiro que: 
	c.1) abstenha de realizar pagamentos para os atos ora apreciado pela ilegalidade, no prazo 15 (quinze) dias, contados a partir da ciência desta deliberação, sujeitando-se a autoridade administrativa omissa à responsabilidade solidária, nos termos do art. 262, caput, do Regimento Interno do TCU; 
	c.2) informe aos interessados: 
	c.2.1) o teor do Acórdão que vier a ser prolatado, encaminhando ao TCU, no prazo de trinta dias, comprovante da data de ciência pelo respectivo interessado, nos termos do art. 4º, § 3º, da Resolução - TCU 170/2004; 
	c.2.2) caso manifestem interesse, podem se manter aposentados com base em outro fundamento legal e desde que cumpram os requisitos legais exigidos; ou poderão retornar à atividade para completar o requisito temporal para nova aposentadoria ¿ a qual, obrigatoriamente, deverá fundamentar-se nas regras vigentes no momento da nova concessão."
3.	Enfim, por intermédio do Exmo. Sr. Procurador Marinus Eduardo De Vries Marsico, o MPTCU anuiu parcialmente à aludida proposta da unidade técnica, tendo lançado o seu parecer à Peça 10 nos seguintes termos:
	" (...) Trata-se da análise de concessões de aposentadoria emitidas pela Universidade Federal do Triângulo Mineiro - UFTM. 
	Em análise à peça 8, a Sefip propõe considerar legal o ato em favor da Sra. Elizabeth Mioko Morinaka e ilegais os atos em favor dos servidores Eduardo Crema, Elizabeth Gonçalves de Moura, Eunice Constant de Oliveira Alves e Eunice das Graças Borges de Oliveira, em razão da contagem ponderada de tempo insalubre com fundamento em Mandado de Injunção após o advento da Lei 8.112/1990. 
	Concordamos com a análise empreendida sobre as questões suscitadas pela Unidade Técnica, no entanto, em consulta ao extrato Siape à peça 8, pág. 1, verificamos que as Sras. Elizabeth Mioko Morinaka e Eunice das Graças Borges de Oliveira percebem atualmente a rubrica Siape "82375 VENC.BAS.COMP.ART.15 L11091/05", nos valores de R$ 322,86 e R$ 155,54, respectivamente.
	Cumpre esclarecer que a mencionada vantagem foi instituída pelo art. 15 da Lei nº  11.091/2005, a qual estruturou o Plano de Carreira dos Cargos Técnico-Administrativos em Educação, no âmbito das Instituições Federais de Ensino. A referida vantagem foi criada para resguardar o servidor na hipótese em que seu enquadramento no novo plano resultasse em vencimento básico de valor menor, considerando o somatório de algumas parcelas. O valor a menor deveria ser pago sobre a forma de 'Vencimento Básico Complementar', parcela de caráter temporário, a ser absorvida pelo implemento do novo plano de carreira. Transcrevemos abaixo o teor dos dispositivos mencionados:
	'Lei 11.091/2005 
	Art. 15. 
	 (...) 
	§ 2º Na hipótese de o enquadramento de que trata o § 1º deste artigo resultar em vencimento básico de valor menor ao somatório do vencimento básico, da Gratificação Temporária - GT e da Gratificação Específica de Apoio Técnico-Administrativo e Técnico-Marítimo às Instituições Federais de Ensino - GEAT, considerados no mês de dezembro de 2004, proceder-se-á ao pagamento da diferença como parcela complementar, de caráter temporário. 
	§ 3º A parcela complementar a que se refere o § 2º deste artigo será considerada para todos os efeitos como parte integrante do novo vencimento básico, e será absorvida por ocasião da reorganização ou reestruturação da carreira ou tabela remuneratória, inclusive para fins de aplicação da tabela constante do Anexo I-B desta Lei.'
	O art. 14 da mesma Lei n.º 11.091/2005 tratou de fixar as novas tabelas de padrões de vencimento, constantes do Anexo I da norma, para os servidores da carreira de cargos TécnicoAdministrativos em Educação, com vigência a partir de março/2005 e de janeiro/2006. A partir da leitura dos §§ 2º e 3º da Lei nº 11.091/2005, percebe-se que a aplicação gradual dos novos padrões de vencimento deveria absorver a eventual parcela complementar existente, na mesma proporção do aumento verificado no novo vencimento básico. 
	Posteriormente, a Medida Provisória nº 431/2008, convertida na Lei nº 11.784/2008, promoveu modificações na Lei nº 11.091/2005, incrementando a tabela de remunerações da carreira dos técnico-administrativos da Educação federal. Ocorre que o art. 13 da Lei nº 11.784/2008 vedou expressamente a absorção da parcela 'Vencimento Básico Complementar' pelos aumentos promovidos pela implementação das novas tabelas remuneratórias. Transcrevemos o mencionado dispositivo abaixo: 
	'Lei nº 11.784/2008 
	Art. 13. A parcela complementar de que tratam os §§ 2º e 3º do art. 15 da Lei n.º 11.091, de 12 de janeiro de 2005, não será absorvida por força dos aumentos remuneratórios decorrentes das alterações realizadas na Lei n.º 11.091, de 12 de janeiro de 2005, em virtude das alterações impostas pelos arts. 12 e 15 desta Lei.' 
	A estratégia de manter intacta a parcela relativa ao 'Vencimento Básico Complementar' foi mantida também pelas supervenientes modificações da estrutura remuneratória promovidas na Carreira. Primeiramente, quando da modificação implementada pela Lei n.º 12.772/2012, cujo artigo art. 43 estabeleceu que 'a parcela complementar de que tratam os §§ 2º e 3º do art. 15 da Lei 11.091, de 2005, não será absorvida por força dos aumentos remuneratórios com efeitos financeiros no período de 2013 a 2015', e, por fim, pela Lei n.º 13.325/2016, cujo art. 8º modificou a redação anterior do art. 43 da Lei n.º 12.772/2012 para estabelecer que 'a parcela complementar de que tratam os §§ 2º e 3º do art. 15 da Lei n.º 11.091, de 12 de janeiro de 2005, não será absorvida por força dos aumentos remuneratórios com efeitos financeiros no período de 2013 a 2017'. 
	Em resumo, a partir da vigência das disposições contidas na Medida Provisória n.º 431/2008, posteriormente convertida na Lei n.º 11.478, a parcela relativa ao 'Vencimento Básico Complementar' está isenta de ser absorvida pelo implemento de novas tabelas remuneratórias. Entretanto, convém esclarecer que o art. 13 da mencionada Medida Provisória n.º 431/2008, não retroagiu seus efeitos à edição da Lei n.º 11.091/2005. Isso significa que até a superveniência deste diploma legal modificador, a disposição constante do art. 15 da Lei n.º 11.091/2005 incidiu e regulou as situações jurídicas por ela abrigadas, inclusive no que concerne à absorção da parcela complementar introduzida pelo art. 15, § 2º, da mesma lei, em sua redação original. 
	Em outras palavras, as absorções da vantagem 'vencimento básico complementar', em razão do disposto nos §§ 2º e 3º da Lei nº 11.091/2005, ocorreram normalmente até a vigência da MP nº 431/2008, de maneira que só foi beneficiado pelo art. 13 da Lei nº 11.784/2008 (isenção da absorção da rubrica) , o servidor que, à data de vigência da mencionada Medida Provisória, ainda tivesse algum resíduo de parcela complementar não absorvida pelas melhorias proporcionadas pela Lei nº 11.091/2005. Ou seja, o servidor que, em 2008 ainda tivesse algum resíduo de parcela complementar, não teria esse saldo absorvido pelos aumentos trazidos pela MP nº 431; porém, se a absorção já tivesse ocorrido integralmente quando da edição da Medida Provisória nº 431/2008, a parcela de vencimento complementar não deveria ser restabelecida ou, caso indevidamente ainda constasse dos proventos ou vencimentos, deveria então ser ela extirpada. 
	Nesse sentido, considerando que a Sefip não se pronunciou sobre a absorção da parcela alusiva ao vencimento básico complementar do art. 15 da Lei 11.091/2005 e considerando que os extratos do Siape colacionados nos autos só possuem informações financeiras posteriores ao ano de 2008, não permitindo concluir sobre o processo de absorção da rubrica, opinamos pelo retorno dos autos para que a Sefip se pronuncie sobre a regularidade no recebimento da aludida parcela nos proventos das Sras. Elizabeth Mioko Morinaka e Eunice das Graças Borges de Oliveira. Quanto aos demais atos, manifestamo-nos de acordo com a proposta alvitrada pela Unidade Técnica."
É o Relatório.

não há.

Procurador Marinus Eduardo De Vries Marsico.

APOSENTADORIAS. INDEVIDA CONTAGEM DO TEMPO DE ATIVIDADE INSALUBRE APÓS O ADVENTO DA LEI N.º 8112, DE 1990. AUSÊNCIA DE EFETIVA INFORMAÇÃO SOBRE A ABSORÇÃO DA PARCELA REMUNERATÓRIA TEMPORÁRIA DECORRENTE DA LEI N.º 11.091, DE 2005. ILEGALIDADE DE TODOS OS ATOS. DETERMINAÇÕES.

APOSENTADORIA (APOS)

Secretaria de Fiscalização de Pessoal (Sefip).

Trata-se de aposentadorias deferidas pela Universidade Federal do Triângulo Mineiro sob as seguintes condições:
	Peça
	Beneficiário
	Número do Ato
	Data de Nascimento
	Tipo de Ato 
e de Aposentadoria
	Vigência
	Enviado ao TCU

	2
	Eduardo Crema
	10474005-04-2013-000018-1
	12/3/1953
	inicial por aposentadoria voluntária
	28/2/2013
	28/9/2015

	3
	Elizabeth Gonçalves de Moura
	10474005-04-2013-000072-6
	17/7/1958
	inicial por aposentadoria voluntária
	11/7/2013
	8/10/2015

	4
	Elizabeth Mioko Morinaka
	10474005-04-2013-000088-2
	30/12/1953
	inicial por aposentadoria voluntária
	2/9/2013
	30/11/2015

	5
	Eunice Constant de Oliveira Alves
	10474005-04-2012-000123-1
	25/12/1952
	inicial por aposentadoria voluntária
	22/11/2012
	29/9/2015

	6
	Eunice das Graças Borges de Oliveira
	10474005-04-2011-000041-0
	5/4/1950
	inicial por aposentadoria voluntária
	23/8/2011
	11/2/2016

2.	De toda sorte, após a análise final do feito, a Sefip pugnou pela legalidade do ato em favor de Elizabeth Mioko Morinaka, sem prejuízo da ilegalidade dos atos em prol de Eduardo Crema, Elizabeth Gonçalves de Moura, Eunice Constant de Oliveira Alves e Eunice das Graças Borges de Oliveira, ante a insuficiência do tempo de contribuição para a aposentadoria após a exclusão da contagem ponderada do referido tempo em condições insalubres. 
3.	O MPTCU anuiu parcialmente, contudo, à referida proposta da Sefip, ao destacar que a unidade técnica não teria produzido o seu pronunciamento sobre a absorção da parcela como "82375 VENC.BAS.COMP.ART.15 L11091/05" em favor de Elizabeth Mioko Morinaka e Eunice das Graças Borges de Oliveira, tendo sugerido, assim, o retorno do processo para a manifestação da Sefip sobre a regularidade, ou não, da percepção da referida parcela nos proventos das aludidas interessadas.  
4.	O TCU pode incorporar o parecer da Sefip a estas razões de decidir, sem prejuízo, no entanto, de, desde já, também pugnar pela ilegalidade do ato em prol de Elizabeth Mioko Morinaka.
5.	Bem se sabe que, em sintonia com o Acórdão 2008/2006-TCU-Plenário, o servidor público que, como celetista, exerceu no serviço público a atividade insalubre, penosa ou perigosa durante o período anterior à vigência da Lei n.º 8.112, de 1990, teria direito à contagem especial do tempo de serviço (contribuição) para o efeito de aposentadoria; mas, para a aludida contagem durante o período posterior ao advento da Lei n.º 8.112, de 1990, seria necessária a regulamentação do art. 40, § 4º, da Constituição de 1988 no sentido de definir os critérios e requisitos para a respectiva aposentadoria.
6.	Ocorre, todavia, que, por meio de mandado de injunção, os presentes atos de aposentadoria teriam resultado na percepção da integralidade dos proventos pelo período de 8 anos, 2 meses e 9 dias em prol de Eduardo Crema (Peça 2) , pelo período de 5 anos, 5 meses e 27 dias em prol de Elizabeth Gonçalves de Moura (Peça 3) , pelo período de 5 anos, 7 meses e 14 dias em prol de Elizabeth Mioko Morinaka (Peça 4) , pelo período de 4 anos, 1 mês e 25 dias em prol de Eunice Constant de Oliveira Alves (Peça 5) e pelo período de 3 anos, 8 meses e 16 dias em prol de Eunice das Graças Borges de Oliveira (Peça 6) , estando essa percepção em desacordo, todavia, com a referida jurisprudência do TCU ante a indevida contagem do referido tempo em período posterior ao advento da Lei n.º 8.112, de 1990, a despeito da suposta fundamentação para essa averbação na suscitada decisão em mandado de injunção, até porque não subsistiria a previsão constitucional para a referida contagem ponderada de tempo diferenciada em prol do servidor público, mas tão somente para o efetivo gozo da subjacente aposentadoria especial.
7.	A partir, contudo, da exclusão do suscitado período de insalubridade, o respectivo tempo de contribuição de Elizabeth Gonçalves de Moura, Eunice Constant de Oliveira Alves e Eunice das Graças Borges de Oliveira não seria suficiente para a manutenção da integralidade nos proventos, diante do fundamento informado para os aludidos atos pelo art. 3º da EC n.º 47, de 2005, restando possível, porém, a manutenção das aludidas aposentadorias sob os proventos proporcionais à razão de 28/30 ou o retorno das interessadas à atividade para completar o tempo faltante. 
8.	Bem se vê, por outro ângulo, que Elizabeth Mioko Morinaka (Peça 4) e Eunice das Graças Borges de Oliveira (Peça 6) perceberiam, indevida e atualmente, a rubrica como "82375 VENC.BAS.COMP.ART.15 L11091/05" sob os valores de R$ 322,86 e R$ 155,54, respectivamente, tendo o Parquet especial destacado, por esse prisma, que os extratos do Siape somente apresentariam as informações financeiras posteriores ao exercício de 2008 e, assim, não permitiriam a definitiva avaliação sobre a consequente absorção da aludida parcela.
9.	Eis que o pagamento da correspondente vantagem como 82375 VENC.BAS.COMP.ART.15 L11091/05 deveria ter sido temporário, pois ela teria sido implantada apenas para evitar o momentâneo decesso remuneratório em face do advento da Lei n.º 11.091, de 2005, devendo os subjacentes valores ter sido absorvidos pelos supervenientes acréscimos nos padrões de vencimento.
10.	Não por acaso, o art. 15, §§ 2º e 3º, da aludida Lei n.º 11.091, de 2005, teria determinado a gradual aplicação dos novos padrões de vencimento com vistas à absorção do eventual saldo complementar subsistente para a referida parcela sob a proporção do aumento verificado no novo vencimento básico; tendo a exigência dessa absorção sido, contudo, pontualmente afastada pelo art. 13 da Lei n.º 11.784, de 2008, e pelo art. 43 da Lei n.º 12.772, de 2012, para, com isso, subsistir a suscitada absorção sobre a parcela complementar pela original aplicação da tabela descrita no Anexo I-B da Lei n.º 11.091, de 2005.
11.	Ocorre, no entanto, que, diante da indevida ausência de informações sobre a situação dessa parcela complementar, com a sua absorção, ou não, pelas posteriores modificações legais na estrutura remuneratória, o correspondente ato de aposentadoria padeceria de ilegalidade; não subsistindo a suposta necessidade de o TCU promover a diligência sugerida pelo MPTCU, até porque, diante dessa ilegalidade, o órgão de origem deverá promover a subsequente correção sobre essa ausência de informações. 
12.	Diante, enfim, da entrada dos aludidos atos no TCU há menos de 5 anos, não seria necessária a prévia oitiva dos respectivos interessados, estando esse entendimento em plena consonância com a jurisprudência do STF (v.g.: MS-25.116 e MS-25.403) e com a exceção prevista na Súmula Vinculante nº 3 do STF, além de estar em sintonia com a jurisprudência do TCU (v.g.: Acórdão 587/2011-TCU-Plenário, entre outros) .
13.	O TCU deve assinalar a ilegalidade, portanto, dos aludidos atos iniciais de aposentadoria em favor de Eduardo Crema, Elizabeth Gonçalves de Moura, Elizabeth Mioko Morinaka, Eunice Constant de Oliveira Alves e Eunice das Graças Borges de Oliveira, para lhes negar o respectivo registro.
Ante o exposto, pugno pela prolação do Acórdão ora submetido a este Colegiado.
TCU, Sala das Sessões, em 22 de setembro de 2020.
Ministro-Substituto ANDRÉ LUÍS DE CARVALHO 
Relator